【裁判字號】    97,簡上,33
【裁判日期】    971103
【裁判案由】    返還所有物
【裁判全文】
臺灣基隆地方法院民事判決              97年度簡上字第33號
上  訴  人  甲○○
被  上訴人  乙○○
上列當事人間請求返還所有物事件，上訴人對於中華民國97年 7
月4日本院基隆簡易庭97年度基簡字第502號第一審判決提起上訴
，本院第二審合議庭於97年10月20日言詞辯論終結，判決如下：
    主  文
上訴駁回。
第二審訴訟費用新臺幣肆仟捌佰元由上訴人負擔。
    事實及理由
一、上訴人起訴主張：其原為門牌號碼基隆市○○區○○街 162
    號 5樓房屋（以下簡稱系爭房屋）之所有權人，上開房屋經
    本院以95年度執字第5278號強制執行事件拍賣，並由被上訴
    人得標，上訴人收到本院命交付權利書狀及點交之通知後，
    於民國96年9月1日至上開房屋欲取回置於屋內物品時，發現
    上開房屋大門門鎖已被更換無法進入，被上訴人坦承其於同
    年 8月31日即將門鎖更換，被上訴人擅自於點交期限前換鎖
    ，換鎖當時亦未通知上訴人及具公信力之人士到場見證，均
    屬不當且違反點交程序，上訴人置於上開房屋內之現金新臺
    幣（下同）30萬元因此遺失，為此起訴請求被上訴人給付上
    訴人30萬元等情。經原審以：上訴人未能證明其確有30萬元
    現金置於上開房屋內，況上開房屋之價值遠高於30萬元，上
    訴人若有30萬元可支配，衡諸一般經驗，上訴人當以該筆款
    項為還款來源，盡力與債權人協商還款事宜，應無以持有30
    萬元現金為滿足而放任價值較高且可安身之房屋由債權人拍
    賣之可能，因而判決駁回上訴人之訴。
二、上訴人對原審判決向本院聲明不服，上訴聲明求為(一)原判決
    廢棄；(二)被上訴人應給付上訴人30萬元；其陳述與原審判決
    記載相同部分予以引用，另補充略以：(一)金錢是無行為能力
    之物品，絕無任何人於放置金錢當時無故四處請人見證放置
    錢財之數目及地點，本件舉證責任應適用民事訴訟法第 277
    條但書規定，且上訴人從未主張被上訴人取走該30萬元，自
    不必負舉證責任，原審適用同條前段規定而判決，顯然有失
    公平；(二)上訴人與債權人土地銀行經過多次協商後，土地銀
    行要求上訴人必須先清償50萬元，才可暫時停止拍賣程序，
    上訴人放置在系爭房屋內之30萬元即是其中部分款項，且上
    訴人於96年度總收入將近70萬元，何以不能擁有30萬元現款
    ，被上訴人陳稱上訴人既無法清償銀行每月 2,000元之借款
    ，焉有可能有現金30萬元置於系爭房屋內云云，實屬無理之
    推論；(三)上訴人確在系爭房屋內放置現金30萬元，被上訴人
    未經點交程序強行侵入系爭房屋，對於系爭房屋內所有屬於
    上訴人之金錢，即應由被上訴人負全部責任。
三、被上訴人聲明駁回上訴，其抗辯與原審判決記載相同部分予
    以引用，並補稱略以：(一)按主張法律關係存在之當事人，須
    就該法律關係發生所須具備之特別要件負舉證之責任，上訴
    人自應就將30萬元放置在系爭房屋內為被上訴人取走之特別
    要件負舉證責任，本件並無民事訴訟法第 277條但書之情形
    ；(二)本院96年 7月30日基院慧95執慎字第5278號拍賣公告載
    明系爭房屋於履勘時係無人居住，其內僅有衣櫥及屏風，上
    訴人焉有可能將30萬元無端放置於無人居住之房屋內；(三)上
    訴人始終無法舉證證明將30萬元放置在無人居住的系爭房屋
    ，被上訴人自無須負返還30萬元之責任。
四、按當事人主張有利於己之事實者，就其事實有舉證之責任。
    又主張法律關係存在之當事人，須就該法律關係發生所具備
    之要件事實，負舉證責任，此觀民事訴訟法第 277條之規定
    自明。次按民事訴訟如係由原告主張權利者，應先由原告負
    舉證之責，若原告先不能舉證，以證實自己主張之事實為真
    實，則被告就其抗辯事實即令不能舉證，或其所舉證據尚有
    疵累，亦應駁回原告之請求（最高法院17年上字第 917號判
    例意旨參照）。本件上訴人主張其未曾指稱係被上訴人取走
    該30萬元，故無庸負舉證責任云云，惟上訴人既係請求被上
    訴人返還30萬元，自應就權利發生要件，即上訴人於系爭房
    屋內放置有現金30萬元及因被上訴人於點交前進入系爭房屋
    致其受有30萬元損害之事實，須負舉證責任，倘其所提出之
    證據，不足為上開主張事實之證明，自不能認其主張之事實
    為真實。又民事訴訟法第 277條但書之規定，依89年2月9日
    修正公佈之修正理由說明，係因某些特殊類型之事件，如嚴
    守該條本文所定之舉證原則，難免產生不公平結果，使被害
    人無從獲得應有救濟，有違正義原則，乃增訂「但法律別有
    規定，或依其情形顯失公平者，不在此限」，以資因應，上
    訴人主張金錢是無行為能力之物品，絕無任何人於放置金錢
    當時無故四處請人見證放置錢財之數目及地點云云，尚難認
    為符合上述所謂「顯失公平」之情形，自無從適用民事訴訟
    法第277條但書規定。
五、經查：(一)上訴人主張其有放置現金30萬元於系爭房屋內，並
    未提出證據證明，且系爭房屋係無人居住之狀態，此經上訴
    人於97年10月20日言詞辯論期日陳稱：「我最後一次進去的
    時間，就是被拍定的前三天進去的，平常我並未使用，裡面
    的狀況是無人居住，‧‧‧，我未使用的時間是從得標前的
    半年，就沒有使用了，‧‧‧」等語，並有本院95年度執字
    第5278號執行事件95年 8月22日鑑價筆錄記載系爭房屋無人
    居住等情在卷可憑，衡諸一般事理及經驗法則，如上訴人於
    96年4、5月間因土地仲介獲有30萬元現金可以支配，應清償
    積欠之債務，以降低利息及違約金之負擔，而不致於甘冒遭
    竊或其他事由滅失之風險，放置於無人居住且早已被查封即
    將減價拍賣之房屋內達數月之久。(二)對於系爭房屋之狀態，
    上訴人雖陳稱不知道什麼人去破壞現場，然經本院依職權向
    臺灣基隆地方法院檢察署調閱96年度偵字第4782號妨害自由
    等案件偵查卷，上訴人於96年 9月26日檢察官訊問時陳稱：
    「（問：該屋內是否有現金30萬元？）我有用報紙包起來放
    在冰箱上面‧‧‧」、「（問：為何將房子破壞？）我只有
    把和室拆掉。」、「（問：你去拆和室是否有向法院呈報？
    ）沒有，因為我們只是把和室拆掉，並沒有破壞，另外屋內
    會這麼雜亂，是因為房子還沒有點交，我們還沒有整理。」
    （見上開偵查卷第40頁），另證人黃聰年即新豐鎖印行負責
    人於偵查中結證稱：當時是被上訴人到新豐鎖印行找伊幫忙
    開鎖，伊看了一下文件，即跟被上訴人到八斗街系爭房屋那
    裡，當時門鎖被鎖住，伊用開鎖工具打開後，並沒有破壞門
    鎖，看到屋內空空蕩蕩，有一些角架堆放在地上，看得出來
    裡面是有遭人破壞過，因為地上有許碎屑，房內很凌亂，伊
    有走到廚房，也有看到冰箱，但沒有看到冰箱上有東西等語
    （見上開偵查卷第43至45頁），核與被上訴人所述於96年 8
    月31日進入系爭房屋時之狀態相符，並有被上訴人所提12張
    照片在卷可憑（見上開偵查卷第19至24頁），顯見系爭房屋
    於96年 8月31日時屋內係空空蕩蕩、凌亂、散置廢棄木板及
    部分裝璜、設備遭破壞之狀態，上訴人為智慮成熟之成年人
    ，衡情當無將30萬元現金隨意以報紙包起來放置於屋內係空
    盪凌亂及部分裝璜、設備遭破壞之處所。
六、綜上所述，上訴人請求被上訴人返還30萬元，於法無據，原
    審為上訴人敗訴之判決，並無不合。上訴意旨指摘原判決不
    當，求予廢棄改判，為無理由，其上訴應予駁回。
七、本件事證已經明確，兩造其餘主張、陳述暨所提之證據，經
    審酌均與本院前揭判斷不生影響，因此不逐一詳予論述，附
    此敘明。
八、結論：本件上訴為無理由，依民事訴訟法第436條之1第 3項
    、第449條第1項、第463條、第78條、第87條第1項，判決如
    主文。
中    華    民    國    97    年    11    月    3     日
                  民事庭審判長法  官  李媛媛
                              法  官  林金發
                              法  官  陳湘琳
以上正本係照原本作成。
本件判決不得上訴。
中    華    民    國    97    年    11    月    3     日
                              書記官  張宏賓


司法院資訊處製作；財團法人民間司法改革基金會備份。
